【裁判字號】    95,上訴,583
【裁判日期】    950921
【裁判案由】    偽造有價證券等
【裁判全文】
臺灣高等法院刑事判決                 95年度上訴字第583號
上  訴  人  臺灣新竹地方法院檢察署檢察官
上  訴  人
即  被  告  己○○
選任辯護人  連炎昌  律師
上列上訴人因被告偽造文書等案件，不服臺灣新竹地方法院93年
度訴字第257 號，中華民國94年12月23日第一審判決（起訴案號
：臺灣新竹地方法院檢察署91年度偵緝字第289 號），提起上訴
，本院判決如下：
    主  文
原判決撤銷。
己○○連續意圖供行使之用，而偽造有價證券，處有期徒刑肆年
。
如附表一編號一至三、附表二編號一至八及附表三編號一至二所
示偽造「戊○○」署名共拾捌枚、附表一編號四、附表三編號三
所示之本票上偽造之共同發票人「戊○○」部分，均沒收之。
    事  實
一、己○○係戊○○之子，因聽信友人丁○○稱可投資土地獲利
    及因投資貸款繳息，急需資金，思及可以其父親戊○○所有
    之不動產向金融機構及他人詐得款項，竟於民國87年5 月間
    某日，出於為自己不法所有目的的犯罪意思，在新竹縣新埔
    鎮下寮里6 鄰下枋寮19號戊○○住處，利用戊○○對其未加
    防備之便，竊取戊○○之國民身分證、印章及其所有之新竹
    縣新埔鎮○○里○○○○段15之3 地號、新埔鎮○○段1443
    、1444、1445、1446及1490、1506地號土地所有權狀等物（
    親屬間竊盜部分，業經撤回告訴，詳後述）。得手後，明知
    未經戊○○之同意或授權，竟意圖為自己不法所有，與知情
    之乙○○基於偽造有價證券、行使偽造私文書、使公務員登
    載不實及詐欺之概括犯意聯絡，分別為下列行為：
（一）遠東商銀貸款部分：
      己○○於87年5 月27日偕知情並有犯意聯絡之友人乙○○
      ，由乙○○冒充戊○○，前往新竹科學工業園區○區○路
      11號3 樓遠東國際商業銀行新竹科學園區分行（下稱遠東
      銀行），佯以新竹縣新埔鎮○○里○○○○段15之3 地號
      之土地設定抵押權、戊○○任該借款之連帶保證人及抵押
      義務人作為擔保以辦理貸款，乙○○即接續在「綜合授信
      契約」之連帶保證人欄及對保人親簽欄內、「本票暨授權
      書」之發票人欄及立授權書人欄內、「印鑑卡」之戶名欄
      內、「印鑑約定書／授權書」之有權人簽章欄內，偽造「
      戊○○」之簽名共6 枚（如附表一編號1至4所示），並由
      己○○持所盜用之印章，接續在綜合授信契約、印鑑卡、
      印鑑約定書／授權書、土地登記申請書、抵押權設定契約
      書及發票人戊○○、面額新臺幣（下同）400 萬元、到期
      日90年8 月17日之本票等文件上盜蓋戊○○印章（其中土
      地登記申請書及抵押權設定契約書僅蓋有「戊○○」之印
      文，尚未製作完成），偽造完成後，並提出向遠東銀行行
      使，致生損害於戊○○、遠東銀行及金融管理正確性，而
      使該行承辦行員陷於錯誤，核貸400 萬元。為順利取得申
      貸事項，並委由不知情之代書邱鳳珠填寫上開土地登記申
      請書及抵押權設定契約書，偽造完成後，交由不知情之代
      書廖如茂於同年5 月29日就上揭不動產向竹北地政事務所
      申請設定最高限額抵押權登記，而提出行使之，致生損害
      於戊○○、遠東銀行及地政機關對地政管理之正確性，承
      辦人員未察，於同年6月2日將此揭不實之抵押權設定事項
      登載於其管理之土地登記簿之公文書。而遠東銀行於前開
      抵押權設定登記完竣後，於87年6月4日據以撥款400 萬元
      至己○○所有帳號0000000-0 號之帳戶內，足生損害於戊○○本人、債權人遠東銀行。
（二）竹市農會貸款部分：
      己○○復承接上揭概括犯意以上揭手法向新竹縣竹北市農
      會貸款：
    (1)己○○先於87年7 月21日向位於之新竹縣竹北市農會（下
      稱竹北市農會），以自己名義為借款人提出借款申請書，
      表示將以戊○○為連帶保證人及以戊○○所有坐落新竹縣
      新埔鎮○○段1443、1444、1445、1446地號土地作為擔保
      辦理借款1,300萬元。嗣於87年8月13日冒以戊○○名義為
      抵押義務人、以上揭四筆土地為抵押物，委託不知情之代
      書張蘭陽製作「土地登記申請書」、「抵押權設定契約書
      」之文件，設定最高限額1,560 萬元之抵押權供作其向竹
      北市農會借款之擔保，己○○並盜用之戊○○之印章其上
      ，以完成上揭私文書之偽造，足以生損害於戊○○及竹北
      市農會。偽造完成後，並委由不知情之代書張蘭陽於同日
      即87年8 月13日，持以向新竹縣竹北地政事務所辦理上開
      最高限額抵押權登記而行使之，致使該管地政事務所承辦
      公務員於同年8 月14日將此不實事項登載於其職務上所掌
      管土地登記簿之公文書，足以生損害於戊○○、竹北市農
      會及地政機關對於地政管理之正確性。嗣於同年8 月19日
      ，己○○與知情之乙○○基於犯意之聯絡，由乙○○假冒
      戊○○前往竹北市農會，由乙○○在「質押放款借據」之
      連帶保證人欄內，偽造戊○○之簽名署押一枚於其上（如
      附表二編號1所示），並盜蓋上開戊○○印章為印文4枚於
      其上，以完成上揭私文書之偽造，完成後復持以行使交付
      給該農會承辦人員，致使竹北市農會陷於錯誤，而於同日
      據以撥款1,300 萬元至己○○所有之帳戶內，足以生損害
      戊○○及債權人竹北市農會。
    (2)嗣於87年12月23日己○○再向竹北市農會提出借款申請書
      ，表示將以戊○○為連帶保證人及以戊○○所有坐落新竹
      縣新埔鎮○○段1490、1506地號土地作為擔保辦理借款20
      0 萬元。嗣於87年12月23日由己○○與知情之乙○○基於
      犯意之聯絡，由乙○○假冒戊○○前往竹北市農會任借款
      之連帶保證人，由乙○○在授信約定書1件、同意書上2件
      及切結書1件偽造戊○○之署押（署押件數見附表二編號2
      至5 所示），己○○盜用戊○○之印章於其上，表示戊○○同意連帶保證人及借款之條件、同意「個人資料之提供
      及使用」、同意「債務清償後，僅由債務人或擔保物提供
      人一方向竹北市農會請領債務清償證明」及切結「第三人
      對抵押物無權利主張」之意思，完成該等私文書之偽造。
      當日並以戊○○名義為抵押義務人、以上揭二筆土地為抵
      押物，設定最高限額240 萬元之抵押權供作其向債權人竹
      北市農會借款之擔保，委由不知情之該農會承辦人員製作
      「土地登記申請書」、「抵押權設定契約書」之文件，並
      盜用之戊○○之印章其上，完成上揭私文書之偽造，足以
      生損害於戊○○及竹北市農會。偽造完成後，己○○並於
      同日即87年12月23日，持以向新竹縣竹北地政事務所辦理
      上開最高限額抵押權登記而行使之，致使該管地政事務所
      承辦公務員於同年12月23日將此不實事項登載於其職務上
      所掌管土地登記簿之公文書，足以生損害於戊○○、竹北
      市農會及地政機關對於地政管理之正確性。嗣於同年12月
      29日，己○○與知情之乙○○基於犯意之聯絡，由乙○○
      假冒戊○○前往竹北市農會，由乙○○在「質押放款借據
      」之連帶保證人欄內，偽造戊○○之簽名署押一枚於其上
      （如附表二編號6所示），並盜蓋上開戊○○印章為印文4
      枚於其上，以完成上揭私文書之偽造，完成後復持以行使
      交付給該農會承辦人員，致使竹北市農會陷於錯誤，而於
      同日據以撥款200 萬元至己○○所有之帳戶內，足以生損
      害戊○○及債權人竹北市農會。
    (3)己○○嗣為辦理上開借款契約之展期，乃於90年2 月27日
      及同年3 月30日，以同一方式，在竹北市農會由知情之乙○○冒充戊○○分別在「授信往來約定書」之對保人親簽
      欄內、「借據」之連帶保證人欄內，偽造「戊○○」之簽
      名共3 枚（如附表二編號7、8所示），並由己○○持所盜
      用之印章加蓋於文書上，完成上揭私文書之偽造後，交付
      不知情之竹北市農會職員辦理續約而行使之，足生損害於
      戊○○及債權人竹北市農會。
（三）甲○○貸款部分：
      己○○承上揭概括犯意，再以上揭相同之手法，於90年 8
      月24日偕知情而有犯意聯絡之乙○○，前往新竹縣竹北市
      ○○街之「耕園」西餐廳，向甲○○辦理借款，佯以戊○○所有新竹縣新埔鎮○○段下枋寮小段15之3 地號及新竹
      縣新埔鎮○○段1443、1444、1445、1446地號土地作為擔
      保，擅自以戊○○之名義擔任該借款之債務人及抵押義務
      人，己○○則任連帶保證人，由乙○○接續在「抵押權設
      定契約書」之約定事項欄內、「本票」之發票人欄內、「
      借據」之借用人欄內，偽造「戊○○」之簽名共3 枚（如
      附表三編號1至3所示），並由己○○持所盜用之印章加蓋
      於文書上，完成上揭私文書及本票之偽造（本票發票日及
      借據日期均填載90年8 月28日），借據及本票交由甲○○
      收執以行使之，抵押權設定契約書則交由不知情之代書褚
      可軍，於當日即90年8 月24日向新竹縣竹北地政事務所辦
      理最高限額抵押權330 萬元設定登記而行使之，使新竹縣
      竹北地政事務所不知情之公務人員於同年8 月28日將此不
      實事項登載於職務上所掌管之土地登記簿之公文書，致甲○○陷於錯誤於同日交付借款250 萬元予己○○，足生損
      害於債權人甲○○及地政機關對於土地登記事項管理之正
      確性。嗣因己○○無法按時繳納前開向竹北市農會貸款利
      息，經竹北市農會向原審聲請支付命令送達戊○○，戊○○於90年12月29日收受後並調閱上開土地登記簿謄本後始
      知上情。
二、案經戊○○訴由台灣新竹地方法院檢察署檢察官偵查起訴。
    理  由
甲、程序方面：
    按被告以外之人於審判外之陳述，雖不符前4 條之規定，而
    經當事人於審判程序同意作為證據，法院審酌該言詞陳述或
    書面陳述作成時之情況，認為適當者，亦得為證據，刑事訴
    訟法第159條之5第1 項定有明文。證人乙○○、彭淑玲、劉
    樺、廖如茂、張蘭陽、褚可軍、衛鎮鏞於偵查經具結之陳述
    ，固均係審判外之陳述而屬於傳聞證據，但被告己○○於本
    院95年4 月17日準備程序期日已陳明對其證據能力並無意見
    ，同意援為證據（見本院卷第42、43頁），而本院審酌該言
    詞陳述作成時之情況，認為適當，亦得為證據，即有證據能
    力（至其等之證明力說明如後）。
乙、實體方面：
一、認定犯罪事實所憑之證據及理由：
    訊據被告己○○坦承上揭事實不諱，僅辯稱：伊係受案外人
    丁○○恿才犯本罪，貸得款項全數交給丁○○，伊完全未取
    得，伊亦為受害人云云。經查：
（一）被告己○○於上揭時、地分別冒用戊○○之名義為連帶保
      人、抵押義務人及發票人以偽造上揭私文書、本票，其中
      並由乙○○假冒戊○○到銀行辦理兌保、偽造戊○○署押
      ，致債權人陷於錯誤而由被告取得貸款，並使地政機關之
      承辦人員登載不實事項予其掌管之公文書等情，業據被告
      自白在卷（見本院卷第41頁背面），復經證人乙○○（證
      稱上揭戊○○之署押為其所寫）證稱在卷（見偵緝卷第72
      頁偵查卷第68至71、118至181頁），且有以下之書證附卷
      可稽：
    (1)被害人遠東銀行部分：新竹縣新埔鎮○○段下枋寮小段15
      之3 地號土地登記謄本、土地登記申請書暨土地抵押權設
      定契約書影本、遠東國際商業銀行91年5月7日遠銀科字第
      22號函所附借款戶己○○之相關借款資料影本（包含綜合
      授信契約、自然人貸款、續借申請書暨徵信調查表、印鑑
      約定書／授權書及印鑑卡、本票暨授權書各1 份）、授權
      同意書影本1 紙及遠東銀行庭呈之己○○帳戶之往來明細
      分戶帳等資料（發查卷第11至12 頁、第33至38頁、第109
      至125 頁、第132至133頁、第134至135頁，原審卷二第68
      至77頁）。
    (2)被害人竹北市農會部分：新竹縣新埔鎮○○段1443、1444
      、1445、1446及1490、1506地號土地登記謄本各1 份、土
      地登記申請書暨土地抵押權設定契約書影本2 份、借據影
      本1紙、新竹縣竹北市農會91年3 月28日北農信字第117號
      函所附之借款相關資料影本（包含借款申請書、放款批覆
      書、授信約定書、質押放款借據、抵押權設定契約書、他
      項權利證明書各2份及他項權利移轉變更契約書1份）、同
      意書影本2份、切結書影本1份及竹北市農會庭呈之己○○
      之存款帳戶交易明細等影本資料（見發查卷第13至22、42
      至45、50至53、72、80至94頁，偵查卷第19至21、22頁，
      原審卷二第58至65頁）。
    (3)被害人甲○○部分：新竹縣新埔鎮○○段下枋寮小段15之
      3 地號、義民段1443、1444、1445、1446地號土地登記謄
      本各1份、土地登記申請書暨土地抵押權設定契約書影本1
      份、本票及借據各1 紙（發查卷第23至32、57至60頁，偵
      查卷第188、189至190頁）。
（二）本案應再審酌者，乃上揭「戊○○」名義之私文書及本票
      ，是否經過名義人戊○○同意所為。經查：
    (1)告訴人戊○○於本院審理中經以證人身分具結證稱：伊並
      未同意其子即被告己○○以其所有之土地辦理抵押借款，
      上揭私文書、本票均非伊所簽名的等語。另證人乙○○於
      偵查中亦證稱：上揭文書、本票上「戊○○」的簽名是伊
      的，確實是伊充任戊○○到現場簽的等語（見偵查卷第72
      、73頁）。
    (2)按告訴人戊○○前任職第一商業銀行，是第一商業銀行91
      年10月31日（91）一總人任字第10340 號函檢附之退休職
      員戊○○行員儲蓄存款印鑑卡影本上戊○○親自簽名之筆
      跡（見偵查卷第204 頁）及檢察官命告訴人戊○○於91年
      10月9日偵查庭親簽之「戊○○」之筆跡（偵查卷第185頁
      ），均可認係告訴人戊○○所親自所為之署押無訛，本院
      勘驗告訴人戊○○所親簽之署押與上揭事實欄所載文書、
      本票上「戊○○」之署押予以比對，告訴人戊○○所親簽
      者筆跡工整、凝重，反之，上揭文書、本票上所簽之署押
      筆跡散逸，其字型及書寫方式之特徵均明顯不同，是本件
      非告訴人戊○○至銀行辦理相關貸款事宜並在相關文件資
      料上簽名等情，應可肯認。
    (3)再被告雖曾於偵查中提出告訴人戊○○簽立之87年5月5日
      授權同意書及90年8月27日之授權同意書各1紙為證（見偵
      緝卷第26、27頁），辯稱債權人遠東銀行、甲○○之貸款
      及設定抵押之事已經其父戊○○同意云云，然被告於原審
      原審理中業已自承上揭授權同意書乃事後於偵查中所為（
      見原審卷二第40頁），且證人即告訴人戊○○於本院表示
      同意作證後具結證稱伊確實未同意設定抵押及貸款，上揭
      授權同意書係事後有「有官司之後」，被告一直要求伊，
      伊才簽的等語明確（見本院卷第151 頁），參酌倘若告訴
      人在本件貸款前即已授權同意被告向銀行貸款事宜，衡情
      此份授權同意書應已提出於銀行收執以為證明之用，然銀
      行並無此份授權同意書甚明；再者，若該授權同意書確於
      87年5 月間即已完成，顯然此為對被告有利的證據，被告
      理應於告訴人戊○○提出告訴而遭偵查之際即刻提出此有
      利的證據，焉有在通緝而距告訴人戊○○提出告訴近8 月
      後始提出主張，足認上揭授權同意書係事後為卸責而簽立
      的甚為明確，尚不能據以而為被告有利之認定。
    (4)此外，證人即竹北市農會承辦本件貸款對保之承辦人彭淑
      玲於93年4 月18日偵查中具結證稱：當時有核對身分證，
      也有詢問（戊○○）是否本人云云（見偵緝卷第100 頁）
      ；證人即遠東銀行承辦本件貸款對保之承辦人劉樺亦於該
      日偵查中具結證稱：當時有核對義務人的身分證，與前來
      的人是一樣的云云（見偵緝卷第102 頁），然查，證人彭
      淑玲於91年6 月24日本案偵查中檢察事務官詢問時已供稱
      不記得當天兌保的人是否是當庭的戊○○等語（見偵查卷
      第9 頁背面），證人劉樺則稱無法確認等語（見偵查卷第
      10頁），何以其等反而於近二年之後則又記憶清楚，此有
      違記憶之運作歷程，再者，上揭文書及本票是否偽造，涉
      及債權人竹北市農會、遠東銀行之債權及抵押權能否有效
      行使，而證人又是承辦人，事涉已身之責任歸屬，而有利
      害關係，其等證詞是否出於真實，尚難遽信。
    (5)再者，證人即辦理遠東銀行該貸款抵押設定之代書廖如茂
      證稱：本件伊是處理送件，受託委辦時，通常會要求義務
      人本人到場，少數情形如直系親屬間才會委託辦理，如果
      來委辦的人與義務人有親屬關係且又能取得資料的話，一
      般不會懷疑他沒有取得授權等語（見偵查卷第68頁），由
      證人證詞已難確認係由戊○○委託辦理設定。證人即代書
      張蘭陽僅推測稱：「應該是」戊○○委託辦理設定，因為
      經過一段時，人的樣子我現在記不起來，我是核對身分證
      上的照片銀他本人的樣子等語（見偵查卷第71頁）；而證
      人即代書褚可軍雖證稱：在辦理抵押設定時，我有核對戊○○本人的身分證，與當庭戊○○是相符的等語（見偵查
      卷第118頁），然觀諸告訴人戊○○於91年10月9日偵查庭
      庭呈之身分證（影本附於偵查卷第186 頁），與遠東銀行
      所呈辦理貸款之卷存戊○○身分證影本相同（見偵緝卷第
      115 頁），均係75年3月1日核發，亦即照片所呈現者乃戊○○63歲時的面貌，距離本案事發時已有13年、15年之久
      ，可知身分證上之照片與告訴人戊○○本人於案發時之年
      歲已有差距，反觀，乙○○係 27年2月20日出生，於案發
      之時分別為60歲（87年）、63歲（90年）之人，卻與戊○○身分證63歲所攝照片年齡相仿，因此，承辦代書雖證稱
      有核對身分證，惟是否能明確以洞察在場者乃「戊○○」
      乙節，尚有疑義，是依證人證詞亦不足認委辦抵押之人乃
      告訴人戊○○。
    (5)另證人衛鎮鏞於偵查中雖證稱：我幾次載己○○回家時，
      有看到及聽到己○○向戊○○說辦貸款之事云云（見偵緝
      卷第65頁），然查，縱證人所證屬實，亦無從認定告訴人
      戊○○有為同意之表示，再者，證人乃被告聲請傳喚者，
      且證人衛鎮鏞同時亦為被告之具保人，足見關係匪淺，而
      被告偵查當時尚否認本案犯罪，因此，證人證詞是否受被
      告影響，令人啟疑，尚難以證人證詞為被告有利之認定，
      併予敘明。
    (6)綜上所述，堪認戊○○並未同意上揭貸款及抵權設定事宜
      ，且係由乙○○冒充戊○○為之之事實明確。
（三）關於被告與乙○○共同之事實。
      查乙○○連續數次於上揭時地冒充戊○○擔任連帶保證人
      、抵押義務人、本票發票人及債務人，並在上揭私文書及
      本票上偽造戊○○署押之事實，業據乙○○於偵查中證稱
      在卷（見偵緝卷第71、72頁），且乙○○自承並不認識戊○○之事實，衡情如果戊○○真有授權同意被告辦理本件
      之貸款及設定抵押權事宜，大有其他方法可表示授權同意
      之事實，何須乙○○一而再、再而三地冒充戊○○本人，
      並且偽造戊○○之署押，乙○○對於未獲告訴人戊○○授
      權之事實，應知悉甚詳，是被告於本院所稱乙○○知情乙
      節，應屬事實，因此，就上揭事實，被告應係與乙○○基
      於犯意聯絡而互為行為之分擔，為共同正犯。
（四）綜上調查結果，事證明確，被告犯行應堪認定。
二、論罪之理由：
（一）依中華民國刑法施行法第1條之1規定：「94年1月7日刑法
      修正時，刑法分則編未修正之條文定有罰金者，自94年 1
      月7日刑法修正後，就其所定數額提高為30倍，但72年6月
      26日至94年1月7日新增或修正之條文，就其所定數額提高
      為3倍。」，本件被告所犯刑法第214條、第201條第1項、
      及第339條第1項之罪，依上開修正後之規定，均提高為30
      倍，比較新舊法，其罰金刑度均相同，依刑法第2條第1項
      前段規定，仍適用行為時之規定，先予敘明。
（二）被告己○○所為，係分別觸犯：
    (1)就構成犯罪事實欄(一)及(三)部分，係犯刑法第216條、第210
      條之行使偽造私文書罪、第214 條之使公務員登載不實罪
      、第201條第第1項之偽造有價證券罪及第339條第1項之詐
      欺取財罪。被告行使偽造有價證券之低度行為，為重度之
      偽造有價證券行為所吸收，偽造「戊○○」署名及盜用戊○○印章之行為為偽造私文書之階段行為，又其偽造私文
      書行為行使偽造私文書之高度行為所吸收，均不另論罪。
      至公訴檢察官於原審審理時當庭認為被告偽造有價證券後
      行使之行為，係犯「同法第201 條第2項、第1項之行使偽
      造有價證券罪」，容有未洽，附此敘明。
    (2)就構成犯罪事實欄(二)部分，係犯刑法第216條、第210條之
      行使偽造私文書罪、第214 條之行使使公務員登載不實罪
      及第339條第1項之詐欺取財罪。被告偽造「戊○○」署名
      及盜用戊○○印章之行為為偽造私文書之階段行為，又其
      偽造私文書為行使偽造私文書之高度行為所吸收，均不另
      論罪。
（二）被告與乙○○就上述犯行有犯意聯絡及行為分擔，為共同
      正犯。又被告利用不知情之代書邱鳳珠、廖如茂、張蘭陽
      及褚可軍或填載文書、或持偽造之私文書至地政機關，使
      公務員為設定抵押權登記，均為間接正犯。
（三）被告分別於構成犯罪事實欄(一)、(二)、(三)所為各次偽造署名
      、盜用印文之行為，均係以單一行為接續於同時同地或密
      切接近之時地實施，縱令在犯罪完畢以前，其各個舉動已
      與該罪之構成要件相符，但在行為人主觀上，各個舉動不
      過為其犯罪行為之一部分，且係侵害同一法益，各行為之
      獨立性極為薄弱，依一般社會健全觀念，在時間差距上，
      難以強行分開，在刑法評價上，亦以視為數個舉動之接續
      施行，合為包括之一行為予以評價，較為合理，屬接續犯
      ，而為包括之一罪，自應論以接續犯（最高法院90年度臺
      上字第4892號、第6470號判決可資參照）。
（四）被告行為後，刑法第56條連續犯之規定，業於94年1月7日
      修正公布刪除，並於95年7月1日施行，則被告之犯行，因
      行為後新法業已刪除連續犯之規定，此刪除雖非犯罪構成
      要件之變更，但顯已影響行為人刑罰之法律效果，自屬法
      律有變更，依新法第2條第1項規定，比較新、舊法結果，
      仍應適用較有利於被告之行為時法律即舊法論以連續犯（
      最高法院95年第8 次刑事庭會議決議參照）。被告於多次
      行使偽造私文書、使公務員登載不實、偽造有價證券及詐
      欺取財犯行，均犯罪手法雷同、犯罪構成要件均相同、時
      間亦屬緊接，其間雖有時間相隔逾一年，惟觀諸被告貸款
      係為受丁○○倡議投資並繳付丁○○之貸款利息（此有被
      告取得本件貸款後隨即匯款予丁○○指定之人翁炳堯、丙○○，丁○○簽發還款之本票及其等之協議書附卷於本院
      卷第102頁至第107頁可稽），可見本案之數次犯行均係出
      於同一動機及原由，顯然被告均係出於概括的犯罪故意所
      為，屬於連續犯，依照刑法第56條規定分別論以一罪，並
      均加重其刑度。
（五）被告行為後，94年1月7日修正公布之刑法，自95年7月1日
      施行，修正後之刑法刪除第55條關於牽連犯之規定。被告
      所犯之連續行使偽造私文書、連續使公務員登載不實、連
      續偽造有價證券與連續詐欺取財等罪具有牽連犯之關係，
      依修正前即行為時之規定，應從一重之連續偽造有價證券
      罪處斷；依修正後之刑法既已刪除牽連犯之規定，則犯上
      述各罪應依數罪併罰之規定分論併罰。比較新舊法之規定
      ，修正後之規定並非較有利於被告，依刑法第2條第1項之
      規定，應適用行為時之法律，即適用修正前刑法第55條牽
      連犯之規定，從一重之連續偽造有價證券罪處斷。
（六）檢察官起訴書雖僅就被告上揭事實欄(二)部分之犯行提起公
      訴，然被告既有上揭事實欄(一)及(三)部分之犯行，已如前述
      ，而檢察官就犯罪事實一部起訴者，其效力及於全部，該
      部分事實與公訴人起訴之犯罪事實，具有連續犯、牽連犯
      之裁判上一罪關係，為起訴效力所及，並已經原審蒞庭之
      公訴檢察官以補充理由書予以更正補充之，基於審判不可
      分原則，本院自應併予審理。
二、撤銷原判及科刑之理由：
（一）原審對被告論罪科刑固非無見，惟原判決：(一)未予認定被
      告與案人乙○○共同正犯之犯罪型態；(二)又發票人戊○○
      部分之本票固屬偽造，惟該本票上發票人己○○部分之發
      票行為則屬合法，原判決竟誤予全部沒收；(三)事實欄認定
      偽造私文書之時間有誤（詳如附表所示），而有以上之違
      誤，是被告上訴認原審量刑過重，檢察官上訴認原審量刑
      過輕，雖均無理由，惟原判決既有可議之處，自應由本院
      撤銷改判之。
二、科刑：
（一）主刑：爰審酌被告己○○受友人倡議投資需款孔急而為本
      案犯行，以上揭手段訛詐金融機構、被害人及地政機關，
      詐得款項金額高達2,150 萬元，卻無力償還，犯罪行為眾
      多，危及金融交易安全，以及造成告訴人戊○○信用及財
      產上之損害，以及危及債權人遠東銀行、竹北市農會及甲○○之債權，且被告事後偵審期間亦曾否認部分犯行，誆
      稱係經戊○○同意或授權而為云云，惟被告終能坦白承認
      全部犯行，且被告將詐得之多數款項交付案外人丁○○（
      此業據說明如前），兼衡被害人戊○○已表示願原諒被告
      之行為，但被告仍尚未清償對遠東銀行、新竹縣竹北市農
      會及甲○○債務等一切情狀，量處如主文所示之刑，以資
      懲儆。至辯護人辯稱被告其情可憫應適用刑法第59條刑云
      云，核無所據，為無理由，併予敘之。
（二）從刑（沒收）：
    (1)共犯乙○○在如附表一、二、三所示各項文書上所偽簽「
      戊○○」署名共18枚（詳如附表所示之數量），不問屬於
      犯人與否，均應依刑法第219 條之規定，併予宣告沒收之
      。另按「偽造之本票固應依刑法第205 條規定宣告沒收，
      惟如發票人有2 人以上，其中僅部分發票人係偽造，對於
      真正發票人部分並非無效，自不得沒收，而票據權利之行
      使與票據本身不能分離，於此情形法院為沒收之宣告時，
      僅諭知偽造部分（即偽造發票人部分）沒收即可，不得將
      該紙票據全部宣告沒收，剝奪合法持有人對於真正發票人
      之權利」，最高法院93年度台上字第2811號判決採同一見
      解。經查，附表一編號4及附表三編號4所示之本票上共同
      發票人「戊○○」部分係偽造之本票，應依刑法第205 條
      之規定宣告沒收，至該本票發票人己○○部分既屬真正，
      自不得予以沒收。
    (2)按刑法第219 條所定不問屬於犯人與否沒收之者，以偽造
      之印章、印文或署押為限，盜用者不在其列，最高法院48
      年台上字第1533號判例參照。是被告所蓋印於本件文書上
      之「戊○○」印文（2 種型式），均係自戊○○處竊取印
      章後而盜用者，爰不予宣告沒收。又被告所偽造之土地登
      記申請書、土地抵押權設定書各4 份、遠東國際商業銀行
      綜合授信契約（契約號數：0000000，本票1紙除外）1 份
      、竹北市農會借款申請書、放款批覆書、授信契約書、質
      押放款借據各 2份、抵押權設定契約書、他項權利證明書
      各2紙、他項權利變更契約書、同意書、切結書各1紙及借
      據 2紙等文書，均已持交予新竹縣竹北地政事務所、遠東
      銀行、竹北市農會或甲○○，已非被告所有，亦均不併予
      宣告沒收。
參、不另為不受理諭知部分：
一、公訴意旨另以：被告上開竊取戊○○之國民身分證、印章及
    其所有之新竹縣新埔鎮○○里○○○○段15之3 地號、新埔
    鎮○○段1443、1444、1445、1446及1490、1506地號土地所
    有權狀等物之行為，尚涉犯刑法第320條第1項之竊盜罪嫌等
    等。
二、按直系血親間犯竊盜罪者，依刑法第324 條第2 項，須告訴
    乃論，而告訴乃論之罪，告訴人於第一審辯論終結前得撤回
    其告訴；又告訴經撤回者，應諭知不受理之判決，刑事訴訟
    法第238條第1項、第303條第3款分別定有明文。
三、經查：告訴人戊○○與被告己○○係父子關係，有戶籍謄本
    1份在卷可查（見原審卷二第102頁），而告訴人戊○○於94
    年11月22日當庭撤回對被告竊盜之告訴，有原審審判筆錄及
    聲請撤回告訴狀1紙可證（分見原審卷二第190及206 頁），
    依照上開說明，本應諭知不受理，惟公訴意旨認此部分與前
    開有罪部分有牽連犯之裁判上一罪關係，爰不另為不受理之
    諭知，附此敘明。
據上論斷，應依刑事訴訟法第369條第1項前段、第364條、第299
條第1項前段、刑法第2條第1項、第56條（修正前）、第201條第
1項、第216條、第210條、第214條、第339條第1項、第55條（修
正前）、第205條、第219條，罰金罰鍰提高標準條例第1 條前段
，判決如主文。
本案經檢察官游明仁到庭執行職務
中    華    民    國    95    年    9     月    21    日
                    刑事第十五庭審判長法  官  吳昭瑩
                                      法  官  楊貴雄
                                      法  官  王梅英
以上正本證明與原本無異。
如不服本判決，應於收受送達後十日內向本院提出上訴書狀，其
未敘述上訴之理由者並得於提起上訴後十日內向本院補提理由書
（均須按他造當事人之人數附繕本）。
                                      書記官  李信穎
中    華    民    國    95    年    9     月    25    日
附錄：本案論罪科刑法條全文
刑法第201 條第1 項（偽造變造有價證券罪）：
意圖供行使之用，而偽造、變造公債票、公司股票及其他有價證
券者，處3 年以上10年以下有期徒刑，得併科3000元以下罰金。
刑法第210 條（偽造變造私文書罪）：
偽造、變造私文書，足以生損害於公眾或他人者，處5 年以下有
期徒刑。
刑法第214 條（使公務員登載不實罪）：
明知為不實之事項，而使公務員登載於職務上所掌之公文書，足
以生損害於公眾或他人者，處3 年以下有期徒刑、拘役或500 元
以下罰金。
刑法第216 條（行使偽造變造或登載不實之文書罪）：
行使第210 條至第215 條之文書者，依偽造、變造文書或登載不
實事項或使登載不實事項之規定處斷。
刑法第339 條第1 項（詐欺取財罪）：
意圖為自己或第三人不法之所有，以詐術使人將本人或第三人之
物交付者，處5 年以下有期徒刑、拘役或科或併科1000元以下罰
金。
附表一：
┌──┬───────┬──────┬─────┬────┬───────┐
│編號│偽造之文書、  │日     期   │被偽造名義│偽造署押│卷證出處      │
│    │本      票    │            │          │        │              │
├──┼───────┼──────┼─────┼────┼───────┤
│1   │綜合授信契約  │87年5月27日 │連帶保證人│2枚     │發查卷第113頁 │
│    │              │（原審判決誤│兼抵押義務│        │              │
│    │              │載為28日）  │人戊○○  │        │              │
├──┼───────┼──────┼─────┼────┼───────┤
│2   │印鑑卡        │87年5月27日 │印鑑卡戶名│1枚     │發查卷第116頁 │
│    │              │（原審判決誤│戊○○    │        │              │
│    │              │載為28日）  │          │        │              │
├──┼───────┼──────┼─────┼────┼───────┤
│3   │印鑑約定書／授│87年5月27日 │立約定書人│1枚     │發查卷第116頁 │
│    │權書          │（原審判決誤│戊○○    │        │背面          │
│    │              │載為28日）  │          │        │              │
├──┼───────┼──────┼─────┼────┼───────┤
│4   │本票暨授權書  │87年5月27日 │發票人、立│2枚     │發查卷第114頁 │
│    │              │（原審判決誤│授權書人魏│        │              │
│    │              │載為28日）  │仁傑      │        │              │
└──┴───────┴──────┴─────┴────┴───────┘
附表二：
┌──┬───────┬──────┬─────┬────┬───────┐
│編號│偽造之文書、  │日     期   │被偽造名義│偽造署押│卷證出處      │
│    │              │            │          │        │              │
├──┼───────┼──────┼─────┼────┼───────┤
│1   │質押放款借據（│87年8月19日 │連帶保證人│1枚     │發查卷第85頁  │
│    │新台幣【下同】│            │戊○○    │        │              │
│    │1,300萬元）   │            │          │        │              │
├──┼───────┼──────┼─────┼────┼───────┤
│2   │授信約定書    │87年12月23日│立約定書人│3枚     │偵查卷第17頁背│
│    │              │（起訴書及原│戊○○    │        │面            │
│    │              │審判決均誤載│          │        │              │
│    │              │為29日）    │          │        │              │
├──┼───────┼──────┼─────┼────┼───────┤
│3   │個人資料使用及│87年12月23日│申請人魏仁│1枚     │偵查卷第19頁  │
│    │提供同意書    │（起訴書及原│傑        │        │              │
│    │              │審判決均誤載│          │        │              │
│    │              │為29日）    │          │        │              │
├──┼───────┼──────┼─────┼────┼───────┤
│4   │請領債務清償證│未載日期    │擔保物提供│1枚     │偵查卷第21頁  │
│    │明文件之同意書│            │人戊○○  │        │              │
│    │              │            │          │        │              │
├──┼───────┼──────┼─────┼────┼───────┤
│5   │第三人對抵押物│未載日期    │立切結書人│1枚     │偵查卷第22頁  │
│    │無權利主張之切│            │戊○○    │        │              │
│    │結書          │            │          │        │              │
├──┼───────┼──────┼─────┼────┼───────┤
│6   │質押放款借據（│87年12月29日│連帶保證人│1枚     │發查卷第89頁  │
│    │200萬元）     │            │戊○○    │        │              │
│    │              │            │          │        │              │
├──┼───────┼──────┼─────┼────┼───────┤
│7   │授信往來約定書│90年2月27日 │立約定書人│2枚     │偵查卷第18頁背│
│    │              │（起訴書誤載│戊○○    │        │面            │
│    │              │為30日）    │          │        │              │
├──┼───────┼──────┼─────┼────┼───────┤
│8   │借據（1,500萬 │90年3月30日 │連帶保證人│1枚     │偵查卷第16頁背│
│    │元）          │            │戊○○    │        │面            │
└──┴───────┴──────┴─────┴────┴───────┘
附表三：
┌──┬───────┬──────┬─────┬────┬───────┐
│編號│偽造之文書、  │日     期   │被偽造名義│偽造署押│卷證出處      │
│    │本      票    │            │          │        │              │
├──┼───────┼──────┼─────┼────┼───────┤
│1   │抵押權設定契約│90年8月24日 │債務人兼抵│1枚     │發查卷第60頁  │
│    │書            │（起訴書及原│押義務人魏│        │              │
│    │              │審判決均誤載│仁傑      │        │              │
│    │              │為28日）    │          │        │              │
├──┼───────┼──────┼─────┼────┼───────┤
│2   │借據          │90年8月28日 │債務人魏仁│1枚     │偵查卷第190頁 │
│    │              │            │傑        │        │              │
├──┼───────┼──────┼─────┼────┼───────┤
│3   │本票          │90年8月28日 │發票人魏仁│1枚     │偵查卷第188頁 │
│    │              │            │傑        │        │              │
└──┴───────┴──────┴─────┴────┴───────┘


司法院資訊處製作；財團法人民間司法改革基金會備份。
